臺灣臺北地方法院民事判決　九十一年度重訴字第三八三號
　　原　　　告　　旺龍營造廠股份有限公司
　　法定代理人　　甲○○
　　被　　　告　　忻泰建設有限公司
　　法定代理人　　丙○○
　　訴訟代理人　　乙○○
　　被　　　告　　第一商業銀行股份有限公司
　　法定代理人　　丁○○
右當事人間請求分配表異議之訴事件，本院判決如左：
    主    文
原告之訴駁回。
訴訟費用由原告負擔。
    事    實
甲、原告方面：
一、聲明：
（一）請求判決宣告被告第一商業銀行股份有限公司對天太營造股份有限公司於新台
      幣貳佰伍拾貳萬陸仟貳佰肆拾玖元之債權，不得在鈞院八十七年度民執字第一
      七四七一號清償債務事件受分配。
（二）請求判決宣告被告忻泰建設有限公司對天太營造股份有限公司於新台幣伍拾肆
      萬玖仟陸佰陸拾陸元債權，不得在鈞院八十七年度民執字第一七四七一號清償
      債務事件受分配。
（三）訴訟費用由被告負擔。
二、陳述：
（一）本件被告忻泰建設有限公司（下稱忻泰公司）及第一商業銀行股份有限公司（
      下稱第一銀行）等主張對鈞院八十七年度民執字第一七四七一號清償債務強制
      執行事件之債務人天太營造工程股份有限公司（下稱天太公司）有債權新台幣
      （下同）柒佰柒拾玖萬玖仟壹佰伍拾元及仟佰陸拾萬仟捌佰零伍元
      ，而聲請強制執行及參與分配。但該執行程序所查封之工程款債權乃天太公司
      因承包台北市政府工務局養護工程處（下稱養工處）「社子島防潮堤加高工程
      第四標」（下稱系爭工程），而對養工處有工程款債權壹仟貳佰貳拾玖萬零捌
      佰陸拾伍元。然天太公司早已因營運產生問題無法依約繼續承包該工程，故將
      工程轉由原告接續施作，台北市政府為避免辦理工程承攬人變更之繁瑣手續而
      仍使用天太公司為工程承攬之名義人，以監督付款或承建副約方式由原告繼續
      施作，並請求日盛國際商業銀行股份有限公司（即原寶島商業銀行股份有限公
      司，下稱日盛銀行）繼續支持原告並落實執行合約。於八十五年十一月十七日
      由原告、天太公司及日盛銀行三方協議，由原告接續天太公司進場施作，而施
      作所生之工程款及原已保留在養工處之保留款請求權由天太公司轉予日盛銀行
      ，足見天太公司已約定將對台北市政府之工程款債權轉讓予日盛銀行。天太公
      司與日盛銀行為債權讓與後，即由日盛銀行取得該債權，今被告對不屬於天太
      公司之債權依強制執行法程序執行並聲請參與分配，顯屬侵害日盛銀行及原告
      對於該工程款之債權。
（二）日盛銀行就所受讓之前開債權，遭被告等強制執行並聲請參與分配，使原告對
      日盛銀行之請求權不能實現，依法日盛銀行應對該分配表異議並對反對陳述之
      被告提起分配表異議之訴，以重新製作分配表。經原告多次請求日盛銀行對前
      開強制執行事件提起異議之訴，然日盛銀行卻始終未起訴，故原告自得依據民
      法第二百四十二條之規定代位向鈞院請求更正分配表。
（三）關於金額之計算：
  　１本件系爭工程之結算總價為六千八百二十八萬八千九百零二元，扣除八十六年
      二月份、八十六年元月份完成工程之前核發之金額五千四百六十三萬二千二百
      五十九元後，結算完成之工程保留款及八十六年二、三、四月應估驗之工程款
      共計一千三百六十五萬六千六百四十三元，再扣除保固金一百三十六萬五千七
      百七十八元後，尚有一千二百二十九萬零八百六十五元，因而養工處以北市工
      養字第八八六四一○九九○○號函覆鈞院通知天太公司對於養工處尚有一千二
      百二十九萬零八百六十五元可領取。
  　２本件養工處雖於前開函覆表示：「.. 其工程保留款共計一千三百六十五萬六
      千六百四十三元，扣除保固金計一百三十六萬五千七百七十八元（以結算總價
      百分之二計、保固期限為五年）外，尚有一千二百二十九萬八百六十五元即日
      起可領取，... 」。但本次核發之金額，並非均為工程保留款，其中關於保留
      款之部分僅應為六百八十二萬八千八百九十元，而估驗款為六百八十二萬七千
      七百五十三元，總計為一千三百六十五萬六千六百四十三元。
　　(1)關於工程估驗款六百八十二萬七千七百五十三元之部分：
　　　依協議書第一點之約定，日盛銀行應可分得百分之十八（即一百二十二萬八千
      九百九十六元），而原告應可取得百分之八十二（即五百五十九萬八千七百五
      十七元）。
    (2)關於工程保留款五百四十六萬三千一百十二元之部分：
　　　依協議書第二點之約定，若本工程之融資及履約保證金應付之本息及本息及費
      用尚未還清，則日盛銀行得先行扣還，餘款則由日盛銀行撥付予原告公司。因
      而，依原告主張應依協議書第一點之比例，由日盛銀行於百分十八之比例範圍
      內（即九十八萬三千三百六十元）扣還工程融資及履約保證金之本息，另百分
      之八十二則由日盛銀行撥付予原告（即四百四十七萬九千七百五十二元）。而
      日盛銀行對於原告於分配表聲明異議時主張本件工程款應依前開百分之十八及
      百分之八十二之比例分配，亦未為反對之意思表示。
（四）對被告抗辯之陳述：
    １本件依天太公司、寶島銀行及原告於八十五年十二月十七日共同簽署之協議書
      明文記載天太公司承建本件系爭工程，現已委託原告承攬及施工，其有關工程
      估驗計價款，協議依下列方式處理：自即期（第二十七期）估驗計價款累計於
      壹億伍仟萬元以內按每期計價金額百分之十八，壹億伍仟元以上按每期計價金
      額百分之十由日盛銀行扣還天太公司以本工程向該行融資及履約保證應付之本
      息及費用截至上期未清償部分不含利息共計四千五百萬元，其餘款由日盛銀行
      撥付給原告。本工程保留款於發還時，若本工程之融資及履約保證應付本息及
      費用，尚未還清，除由日盛銀行就天太公司以本工程之融資保證額先行扣還外
      ，其餘款由日盛銀行逕撥付給原告。若本工程之融資及履約保證應付之本息及
      費用無論以何種方式結清，本工程之保留款由日盛銀行依天太公司與原告訂立
      之合約條款，逕行撥付給天太公司應獲得保留款之百分之十，原告應獲得保留
      款百分之九十。本件三方之所以成立協議乃天太公司陷於財務危機，無力完成
      所承包之工程，而原告因基於過去與天太公司合作之情誼而願以協力廠商之身
      分代為完成，而日盛銀行一方面為融資貸款之債權銀行，一方又為天太公司與
      養工處工程合約之履約保證人，為收回債權及免除因保證責任帶來之賠償才願
      意達成協議，使原告可以順利承接工程日盛銀行可以回收債權且免因天太公司
      違約而負擔保證責任，天太公司免因違約受銀行追討及養工處處罰。為達到此
　　　一目的，首先天太公司必須把工程款請求權移轉給原告，惟將工程款請求權移
      轉予原告，則日盛銀行擔心無法回收工程之融資及履約保證之本息及費用，乃
      協議移轉給日盛銀行。
  　２協議書未記載「債權移轉」字樣，但從協議書中第一款中文義已默示由日盛銀
      行直接向養工處領取每月之工程估驗計價款，於領款後再扣還銀行對天太之融
      資貸款及履約保證之本息及費用餘款逕行撥付給原告，若非債權移轉日盛銀行
      應無從領款若非領款則何來餘款逕行撥付原告。又前揭協議書第二款所載文字
      可知連原始債權人之天太公司所應獲得之金額尚須經日盛銀行撥付，因而，系
      爭協議書之真義，係將天太公司對養工處因社子島防潮堤加高工程之工程款債
      權轉移與日盛銀行。
    ３原告債之標的並不以物或金錢為限，行為亦得為債之標的。本件依前述日盛銀
      行既依前揭協議書受讓天太公司對養工處之工程款債權，並依該協議約定日盛
      銀行於領取工程款後除扣除其應得之百分之十八後，應將餘額百分之八十二支
      付原告，從而日盛銀行即負有收取受讓之工程款並支付餘額與原告之義務（行
      為）。尤其在受讓人債權被查封強制執行時，更應提起分配表異議之訴以保全
      原告權利之必要，今日盛銀行怠於提起分配表異議之訴，原告代位起訴應屬正
      當。
三、證據：
（一）分配表影本乙份。
（二）發包工程訂貨單影本乙份。
（三）台北市政府會議紀錄影本乙份。
（四）協議書影本乙份。
（五）連阿長律師函影本乙份。
（六）台北地方法院民事執行處函影本乙份。
（七）工程結算書及結算驗收證明書影本乙份。
（八）估驗計價單影本乙份。
乙、被告方面：
壹、被告第一商業銀行股份有限公司部分：
一、聲明：駁回原告之訴。
二、陳述略稱：
（一）本件原告於九十一年一月二十四日之起訴狀第五頁及第六頁分別有記載「日盛
      銀行怠於提起分配表異議之訴，原告依民法第二四二條之規定，代位提起分配
      表異議之訴。... 詎料，日盛銀行仍怠於行使其權利，原告爰依民法第二百四
      十二條之規定代位向鈞院提起分配表異議之訴。」，另於九十一年四月二十六
      日所呈之民事準備（一）狀第六頁第一行亦載「尤其在受讓人債權被查封強制
      執行時，更應提起分配表異議之訴以保全原告權利之必要。今日盛銀行怠於提
      起分配表異議之訴，原告代位起訴應屬正當」云云，足見原告提起本件分配表
      異議之訴，乃係主張因日盛銀行怠於行使其提起分配表異議之訴之權利，而由
      原告依民法第二百四十二條之規定，代位日盛銀行提起分配表異議之訴，乃原
      告嗣又辯稱伊並非代位日盛銀行提起分配表異議之訴，而是代位請求更正分配
      表云云，顯與起訴狀之內容相矛盾，其主張顯無可採，是本件應是原告代位日
      盛銀行提起分配表異議之訴，並無疑義，而日盛銀行並未依強制執行法第三十
      九條之規定提出異議，故日盛銀行不得依強制執行法第四十一條之規定向為反
      對陳述之債權人提起分配表異議之訴，而本件原告既是代位日盛銀行提起分配
      表異議之訴，自有當事人不適格之情形，原告之訴，顯無理由。
（二）本件日盛銀行既未受讓天太公司對養工處之工程保留款債權，則日盛銀行要無
      直接請求養工處給付系爭工程保留款之餘地，且養工處亦無給付系爭工程保留
      款與日盛銀行之義務，從而日盛銀行自無向養工處收取受讓之工程款之權利，
      故亦無將系爭工程保留款收取後支付與原告之義務，是依前揭最高法院判例意
      旨，原告自無依民法第二百四十二條之規定代位日盛銀行提起本件訴訟之餘地
      ，原告提起本件訴訟，自無理由。
（三）原告提起本件分配表異議之訴乃係就該執行標的物之金錢是否屬債務人天太公
      司所有而有所爭執（按原告主張該執行標的物即天太公司對養工處之工程款債
      權一千二百二十九萬零八百六十五元非屬天太公司所有），而非對其他債權人
      （即被告等）之債權存否、範圍及順序有所爭執，亦非就分配表金額之計算及
      順序有所不服，故與強制執行法第三十九條第一項及第四十一條第一項規定提
      起分配表異議之訴之要件不符，原告以該執行標的物非屬債務人所有提起分配
      表異議之訴，顯於法不合，自應予以駁回。
（四）本件天太公司與日盛銀行間就系爭工程保留款並未有債權讓與之事實：
    １本件被告於八十六年三月間向鈞院聲請假扣押天太公司對養工處之工程保留款
      ，經鈞院於八十六年三月六日以3.10.北院瑞民執全天字第五三四號民事執
      行命令予以扣押在案，嗣養工處於八十六年三月二十六日以北市養工字第八六
      六０九五五六００號聲明異議，惟養工處並未曾表示天太公司曾與原告及日盛
      銀行間於八十五年十二月二十七日簽訂該協議書，並將債權讓與予日盛銀行之
      事實，故天太公司是否曾與原告及日盛銀行簽訂系爭協議書，而有債權讓與之
      事實，顯有疑義。
    ２日盛銀行於八十九年十月五日曾向鈞院民事執行處提出陳報狀表示，依該伊與
      原告及天太營造所簽訂之協議書，日盛銀行應為系爭保留款質權人等語，惟原
      告提起本訴卻稱日盛銀行依該協議書已取得本件系爭工程保留款之所有權云云
      ，其主張顯與日盛銀行之主張互有矛盾，足見天太公司並未因簽訂協議書而讓
      與系爭工程保留款債權與日盛銀行，原告之主張，顯無可採。
    ３依該協議書所載，並無任何隻字片語提到有關債權讓與之文句，且依第二條所
      載：「..... 若本工程之融資及履約保證應付之本息及費用無論以何種方式結
      清，本工程之保留款由寶島商業銀行依天太營造工程股份有限公司與旺龍營造
      廠股份有限公司訂立之合約條款，逕撥付給天太營造工程股份有限公司應獲得
      保留款百分之十，旺龍營造廠股份有限公司應獲得保留款百分之九十。」，倘
      依原告所稱天太公司對養工處之工程保留款債權已讓與予日盛銀行，由日盛銀
      行取得系爭工程保留款之所有權者，為何日盛銀行仍有退還百分之十保留款與
      天太公司之理，益證原告主張依該協議書之記載，日盛銀行已因債權讓與而取
      得本件系爭工程保留款之所有權云云，自無可採。
    ４在八十六年一月十四日由養工處召開，原告公司及日盛銀行參與針對工程進度
      及付款事宜之會議中，曾就系爭工程之付款等相關事宜做出兩點討論：「一、
      採監督付款之可行性：１、工程款之領取，是否會受扣押的影響。２、工程尾
      款如何領取。二、採承建附約之可行性：承商天太營造公司及保證銀行寶島商
      業銀行雙方權利及義務如何定位。」，倘如原告所主張系爭工程保留款業於八
      十五年十二月十七日簽訂系爭協議書當時，已由天太公司讓與予日盛銀行，則
      為何於八十六年一月十四日養工處所召開之會議中，原告公司及日盛銀行均未
      提出有債權讓與之事實，反而於會議中討論就天太公司與保證銀行日盛銀行雙
      方權利及義務應如何定位，足見天太公司並未因系爭協議書之簽訂，而有讓與
      該工程保留款予日盛銀行之事實，原告主張日盛銀行因債權讓與而取得本件系
      爭工程保留款之所有權云云，顯無可採。
（五）本件縱如原告主張系爭工程保留款業於八十五年十二月十七日由天太營造、原
      告公司及日盛銀行三方簽訂協議書，由天太公司將該工程款債權讓與予日盛銀
      行，惟養工處於八十六年三月二十六日向鈞院提出之聲明異議狀中，其並未提
      及該工程保留款債權已由天太公司讓與予日盛銀行之事實，且依八十八年十月
      十七日養工處針對系爭工程保留款之數額，向鈞院執行處以北市工養工字第八
      八六四一０九九００號函陳報之內容所載：「有關天太營造工程股份有限公司
      承包本處社子島防潮堤加高工程第四標，業已結算完成....。」，足見養工處
      仍以天太營造為系爭工程保留款之所有權人，且養工處於八十九年十一月二十
      四日北市養工字第八九六四八八四０００號函之內容，益證天太公司並未將工
      程保留款債權讓與予日盛銀行，而縱天太公司有將工程保留款債權讓與予日盛
      銀行，惟伊等並未將債權讓與通知養工處，依民法第二百九十七條之規定，該
      債權讓與對養工處不生效力，是對被告而言，系爭工程保留款債權仍屬天太公
      司所有，則本件被告依分配表第一及第七項所載，應可獲分配新台幣二百五十
      二萬六千二百四十九元，並無違誤。
（六）天太公司並未將本件系爭工程之工程款債權轉移與日盛銀行：
    １日盛銀行於八十九年十月五日曾向鈞院民事執行處提出陳報狀表示，依伊與原
      告及天太營造所簽訂之協議書，日盛商業銀行應為系爭保留款質權人等語，是
      如原告所稱天太公司、日盛銀行及原告業因系爭協議書之簽訂，協議由天太公
      司將其對養工處因社子島防潮堤加高工程之工程款債權轉移與日盛銀行，則日
      盛銀行即為該債權之所有權人，並非質權人，為何於其後又稱其為系爭保留款
      之質權人，顯見系爭協議書之真意並非由天太公司將前開工程款債權讓與予日
      盛銀行，其事實至明，原告前揭主張自與事實不符。
    ２養工處自始至終均未受天太公司或日盛銀行有關系爭工程款債權讓與之通知，
      雖原告主張債權讓與不因未通知債務人而不得對抗被告等，惟實際上系爭協議
      書簽訂後不久，即由養工處針對工程進度及付款事宜召開討論會議，原告公司
      及日盛銀行均曾參與，若如原告所言，系爭工程款債權業於八十五年十二月十
      七日簽訂協議書時即由天太公司以債權讓與之方式轉讓與日盛銀行，則為何原
      告及日盛銀行於八十六年一月份針對付款事宜所召開之討論會議中，不向養工
      處告知前開債權讓與之事實，而仍於會議中討論就天太公司與日盛銀行雙方權
      利義務如何定位之問題，且若如原告所言日盛銀行業因系爭債權讓與協議書之
      簽訂取得工程款債權，則為何日盛銀行對天太公司擁有本金捌仟柒佰伍拾陸萬
      伍仟佰貳拾柒元之債權之情況下遲遲不出面主張系爭工程款全部業已讓與予
      該銀行，系爭工程款全部為其所有，其他債權人不得參與分配提出異議，以維
      護其權利，卻僅以參與分配之方式，獲償其中之百分之六．三九０八，此顯與
      一般銀行均會依法定程序追索其債權之作法有違，足見日盛銀行自始即不認其
      有因系爭協議書之簽訂而取得天太公司對養工處就社子島防潮堤加高工程之工
      程款債權，乃原告單方面主張天太公司對養工處之系爭工程款債權業已轉讓與
      日盛銀行，惟由前開事證觀之，原告公司、日盛銀行及天太公司於簽訂協議書
      當時之真意，並非由天太公司將其對養工處之工程款債權讓與予日盛銀行，原
      告之主張，顯與常理不符，自無可採。
三、證據：
（一）民事聲明異議狀影本。
（二）民事陳報狀影本。
（三）會議記錄影本。
（四）北市工養工字第八八六四一０九九００號函影本。
貳、被告忻泰建設股份有限公司
一、聲明：駁回原告之訴。
二、陳述：
（一）原告代位日盛銀行提起分配表異議之訴，其訴訟標的原告主張該分配表上所列
      執行財產非訴外人天太公司所有，乃係日盛銀行所有，足見日盛銀行非強制執
      行法第三十九條第一項、第四十一條第一項所欲保護之權利主體，原告代位日
      盛銀行提起分配表異議之訴，自非適法。縱認原告主張適法，且經判決原告勝
      訴確定，該筆分配款自不得為鈞院前開執行案件執行標的，應發還台北市養工
      處，再由養工處返還日盛銀行，末由日盛銀行與原告依協議處理，而非由鈞院
      執行處對於原告及日盛銀行重新作分配。且日盛銀行並無聲明異議，原告代位
      日盛銀行提起分配表異議之訴自非適法。
（二）原告之債務人日盛銀行縱未依據協議實際取得天太公司對養工處之債權，並未
      造成日盛銀行陷於無資力，原告自應逕向債務人日盛銀行請求履行債務，不得
      任予日盛銀行請求保全債權。
（三）原告主張系爭款項係天太公司對養工處之工程款債權，然本件執行事件所扣得
      之款項係工程保留款，而非原告主張之天太公司對養工處之工程款債權，依據
      一般工程承攬習慣，工程保留款係自每期驗收合格後實際造價扣留百分之十為
      工程保留款，作為日後違約金、保固金之用，是工程保留款仍應俟保固期滿，
      扣除違約金、保固金後，如有剩餘始得領取，故原告請求之標的與鈞院執行分
      配之標的不同。
（四）原告主張天太公司將系爭工程款債權讓與日盛銀行，固有協議書載明，然並無
      通知或提示讓與字據於養工處之證具，養工處亦無陳報法院讓與事實，反而將
      天太公司於該處之債權陳報鈞院，且並函覆鈞院執行處並未有三方協議，故天
      太公司債權讓與行為對養工處不生讓與之效力自明。
三、證據：
（一）養工處八十九年四月六日北市養工字第八九六０八八七六００號函影本。
（二）養工處八十九年十月七日北市養工字第八八六四一０九九００號函影本。
（一）養工處八十九年十一月二十四日北市養工字第八九六四八八四０００號函影本
      。
（四）寶島銀行聲明異議狀影本。
（五）北院錦八十七民執玄字第一七四七一號分配表影本。
丙、本院依職權調閱八十七年民執字第一七四七一號執行卷宗。
    理    由
一、原告起訴主張：本件被告忻泰公司及第一銀行對本院八十七年度民執字第一七四
    七一號清償債務強制執行事件之債務人天太公司有債權柒佰柒拾玖萬玖仟壹佰伍
    拾元及仟佰陸拾萬仟捌佰零伍元，而聲請強制執行及參與分配。但該
    執行程序所查封之工程款債權乃天太公司因承包養工處本件系爭工程，而對養工
    處有工程款債權壹仟貳佰貳拾玖萬零捌佰陸拾伍元。然天太公司早已因營運產生
    問題無法依約繼續承包該工程，故將工程轉由原告接續施作，台北市政府為避免
    辦理工程承攬人變更之繁瑣手續而仍使用天太公司為工程承攬之名義人，以監督
    付款或承建副約方式由原告繼續施作，並請求日盛銀行繼續支持原告並落實執行
    合約。於八十五年十一月十七日由原告、天太公司及日盛銀行三方協議，由原告
    接續天太公司進場施作，而施作所生之工程款及原已保留在養工處之保留款請求
    權由天太公司轉予日盛銀行，足見天太公司已約定將對台北市政府之工程款債權
    轉讓予日盛銀行。天太公司與日盛銀行為債權讓與後，即由日盛銀行取得該債權
    ，今被告對不屬於天太公司之債權依強制執行法程序執行並聲請參與分配，顯屬
    侵害日盛銀行及原告對於該工程款之債權。日盛銀行就所受讓之前開債權，遭被
    告等強制執行並聲請參與分配，使原告對日盛銀行之請求權不能實現，依法日盛
    銀行應對該分配表異議並對反對陳述之被告提起分配表異議之訴，以重新製作分
    配表。經原告多次請求日盛銀行對前開強制執行事件提起異議之訴，然日盛銀行
    卻始終未起訴，故原告自得依據民法第二百四十二條之規定代位向鈞院請求更正
    分配表，判命被告第一銀行對天太公司於貳佰伍拾貳萬陸仟貳佰肆拾玖元之債權
    ，被告忻泰公司對天太公司於伍拾肆萬玖仟陸佰陸拾陸元債權，不得在鈞院八十
    七年度民執字第一七四七一號清償債務事件受分配。
二、被告第一銀行辯稱：日盛銀行並未依強制執行法第三十九條之規定提出異議，故
    日盛銀行不得依強制執行法第四十一條之規定向為反對陳述之債權人提起分配表
    異議之訴，而本件原告提起本件訴訟自有當事人不適格之情形，且天太公司與日
    盛銀行間就系爭工程保留款並未有債權讓與之事實，故日盛銀行無直接請求養工
    處給付系爭工程保留款之餘地，且養工處亦無給付系爭工程保留款與日盛銀行之
    義務，從而日盛銀行自無向養工處收取受讓之工程款之權利，故亦無將系爭工程
    保留款收取後支付與原告之義務，原告自無依民法第二百四十二條之規定代位日
    盛銀行提起本件訴訟之餘地。另被告忻泰公司則以：原告代位日盛銀行提起分配
    表異議之訴，足見日盛銀行非強制執行法第三十九條第一項、第四十一條第一項
    所欲保護之權利主體，原告代位日盛銀行提起分配表異議之訴，自非適法。且如
    經判決原告勝訴確定，該筆分配款亦不得為鈞院前開執行案件執行標的。日盛銀
    行並無聲明異議，原告代位日盛銀行提起分配表異議之訴自非適法。且即便確有
    債權讓與行為對養工處亦不生效力。
三、本件原告主張：本件被告忻泰公司及第一銀行對本院八十七年度民執字第一七四
    七一號清償債務強制執行事件之債務人天太公司有債權柒佰柒拾玖萬玖仟壹佰伍
    拾元及仟佰陸拾萬仟捌佰零伍元，而聲請強制執行及參與分配。並經
    本院執行處於九十年十二月十八日所製作之分配表，被告忻泰公司受分配之工程
    款為貳拾陸萬捌仟佰陸拾壹元、貳拾萬零柒拾元，被告第一銀行受分配工程
    款為貳佰壹拾肆萬玖仟肆佰柒拾玖元，日盛銀行對前開分配表金額並不為爭執等
    情，業據其提出分配表影本為證，且為被告所不爭執，並經本院調閱前開執行卷
    宗核閱屬實，堪信原告此部分主張為真實。
四、按債務人怠於行使其權利時，債權人因保全債權，得以自己之名義，行使其權利
    。民法第二百四十二條定有明文。一般而言，訴訟上之權利亦為債權人可代為行
    使之範疇，因訴訟上之權利亦確保實現實體法上權利之必要手段，與代位制度之
    旨趣相符，因此聲請強制執行及債務人異議之訴、第三人異議之訴均可代位行使
    。但確保實現實體法上權利之訴訟或執行程序開始後，於訴訟或執行程序中，訴
    訟法認許行使之各種權利，如攻擊、防禦之提出或強制執行法認許之聲明異議，
    並非獨立權利保護之手段，僅限於訴訟法或強制執行法所規定之人，始得行使，
    不得由其債權人代位行使。復按債權人或債務人對於分配表所載各債權人之債權
    或分配金額有不同意者，應於分配期日一日前，向執行法院提出書狀，聲明異議
    。八十五年修正後之強制執行法第三十九條第一項定有明文。相較於修正前舊法
    原規定主張異議之事由，僅限於分配表金額之計算及分配次序，對於實際上為實
    體爭執重心問題之債權是否存在予以排除，將會生無法救濟之情形，故現行主張
    異議之事由僅須對於分配表各債權人之債權或分配金額有不同意者，故對於各債
    權人之債權存否亦得為異議之事由。末按分配表異議程序未終結者，為異議之債
    權人或債務人，得向執行法院對為反對陳述之債權人或債務人提起分配表異議之
    訴。強制執行法第四十一條第一項前段定有明文。故如債權人對分配表異議後，
    因其他債權人為反對陳述，致使分配表異議程序未能終結，則應以對分配表提出
    異議者為原告對反對陳述之債權人為被告，提起分配表異議之訴。經查：
（一）本件執行案件於九十年十二月十八日製作分配表並送達債權人、債務人後，日
      盛銀行於九十年十二月二十日具狀向法院陳明，其對於分配表之內容不為爭執
      ，此有民事陳報狀附於八十七年度執字第一七四七一號民事執行卷可稽。故日
      盛銀行既未對分配表異議，則自亦無從提起分配表異議之訴。
（二）另原告雖於九十年十二月二十五日具狀向執行法院聲明異議，並經被告忻泰公
      司、第一銀行為反對陳述，致使本件分配表異議程序未終結，原告本得基於自
      己地位得對被告等人提起分配表異議之訴。
（三）末按對分配表異議抑或之後提起異議之訴，均應為實體上之事由，必須其他債
      權人之債權或金額依實體法上顯屬過多致影響自己之分配金額或自己之債權金
      額依實體法顯然過低，至於與自己金額無涉部分則非異議之事由。查：
    １本件原告主張聲明異議及提起分配表異議之訴之事由均為天太公司已經將其對
      養工處之工程款債權直接讓與日盛銀行，故應由日盛銀行取得債權，被告自不
      得對於不屬於天太公司之債權聲請執行並參與分配云云。故本件原告所主張之
      異議事由，非主張自己有權排除其他債權人分配金額，而係主張訴外人日盛銀
      行可排除他人分配金額，故其雖屬於實體上之事由，但非可對於分配表異議及
      提起分配表異議之訴之事由。
    ２本件日盛銀行對分配表並未表示異議，而強制執行法上之異議權並非屬於債權
      人可代位行使之內容，已如前述。故本件原告自無從代位日盛銀行代位請求更
      正分配表（即代位異議），進而代位提起分配表異議之訴。
五、從而，原告代位日盛銀行請求更正分配表，起訴請求判命被告第一銀行對天太於
    貳佰伍拾貳萬陸仟貳佰肆拾玖元之債權，被告忻泰公司對天太公司於伍拾肆萬玖
    仟陸佰陸拾陸元債權，不得在本院八十七年度民執字第一七四七一號清償債務事
    件受分配，即屬無據，應予駁回。
六、本件事證已臻明確，兩造其餘攻擊防禦方法，核予判決結果不生影響，爰不一一
    論述，併此敘明。
七、結論：本件原告之訴為無理由，依民事訴訟法第七十八條，判決如主文。
中　　　華　　　民　　　國　  　九十一　　年　　　六　　　月　　二十八　　日
                                            民事第四庭法      官　黃柄縉
右為正本係照原本作成
如對本判決上訴，須於判決送達後廿日內向本院提出上訴狀
中　　　華　　　民　　　國　　　九十一　　年　　　六　　　月　　二十八　　日
　　　　　　　　　　　　　　　　　　　　　　　　　　　法院書記官　楊湘雯
